【裁判字號】    97,訴,76
【裁判日期】    970424
【裁判案由】    損害賠償
【裁判全文】
臺灣嘉義地方法院民事判決                97年度訴字第76號
原      告  甲○
訴訟代理人  林芳榮律師
被      告  乙○○
上列當事人間請求損害賠償事件，係原告於本院96年度交易字第
119 號過失傷害刑事案件提起附帶民事訴訟（96年度交附民字第
56號），經本院刑事庭於民國96年11月30日裁定移送前來，於民
國97年4 月10日言詞辯論終結，本院判決如下：
    主      文
被告應給付原告新臺幣柒萬肆仟貳佰拾伍元，及自民國九十六
年六月二十一日起至清償日止，按週年利率百分之五計算之利息
。
原告其餘之訴駁回。
訴訟費用由被告負擔百分之五，餘由原告負擔。
本判決第一項得假執行；但被告如以新臺幣柒萬肆仟貳佰拾伍
元預供擔保，得免為假執行。
原告其餘假執行之聲請駁回。
    事實及理由
甲、原告主張：(一)被告於民國96年2 月11日中午，駕駛車牌號碼
    B9—5236號自用小客車，沿嘉義縣朴子市○○○道，由東往
    西方向行駛，於同日12時42分許，行經上開路段與太子路交
    岔路口，本應注意車輛行駛時之車前狀況，並隨時採取必要
    之安全措施，且行經設有閃光黃燈號誌之交岔口時，本應減
    速慢行，被告卻未減速通過該路口，致追撞已通過該路口，
    由南往北方向行駛之原告機車，原告因而人車倒地，並受有
    右足蹠骨骨折併關節脫臼、右足壓砸傷併皮膚壞死、及左足
    撕裂傷等之重傷害。(二)原告依民法第184 條、第188 條、第
    191 條之2 、第193 條、第195 條第1 項之規定，請求被告
    損害賠償如下：1.醫療費用：新臺幣（下同）137,451 元。
    2.勞動能力減少之損害：原告受傷前，除打零工外，從事農
    耕代耕工作，於96年間，除代耕台南區農業改良廠朴子分廠
    ，有所得稅憑單外，代一般農民農耕收入（代耕到庭作證之
    證人土地及其他未到庭作證之鄉人土地），並無所得稅單，
    事實上原告每月收入至少有3 萬元以上，因無所得稅憑單作
    為依據，所以僅以勞動基準法每月最低工資15,840元計算，
    請求賠償。原告自96年2 月11日受傷，迄今無法工作，依據
    財團法人長庚紀念醫院（下稱長庚醫院）97年2 月21日出具
    之診斷證明書記載：患者步行困難，預計半年後走路仍會跛
    足，須長其期使用助行器，須長期復健）。故原告最少2 年
    無法工作，為此請求賠償此項損害380,160 元。3.看護費用
    ：原告受傷無法行動，由子女輪流請假照顧看護（工作單位
    請假須被扣薪水工資），每日減少收入以1,000 元計算（醫
    院看護工之工資），自原告立場而言，即是增加生活上之支
    出，原告可以請求賠償，預計原告需人看護2 年，其4 個月
    共損失12萬元，預計須再由子女輪流請假照顧看護1 年8 月
    ，而再增加支出61萬元。4.精神賠償（慰撫金）；原告原身
    體非常硬朗，今受傷變成終生殘障，身心之痛苦非常人所能
    承受，爰請求賠償精神慰撫金150 萬元。以上，原告得請求
    被告賠償之金額2,747,611 元等語，並聲明：被告應給付原
    告2,747,611 元，及自刑事附帶民事訴訟起訴狀繕本送達之
    翌日起至清償日止，按週年利率5 ﹪計算之利息；願供擔保
    ，請准宣告假執行。
乙、被告則以：(一)本件交通事故係因原告駕駛機車違反「左轉車
    未讓直行車先行」、「支線車未暫停讓幹線道車先行」及「
    機車左轉時未依規定兩階段左轉」等交通規則，致其機車撞
    及被告所駕駛之自小客車，被告並無過失。(二)對於原告主張
    支出之醫療費用，其有提出單據者，不爭執。(三)原告主張其
    勞動能力減少乙節，經查原告已經年滿65歲，超過勞工及公
    務員強制退休之年齡，其身體已不適合工作，自無所謂因勞
    動能力減少而受損害之問題，且原告主張其每月收入超過3
    萬元並請求按月15,840元計算每月所受損害，均不足採。(四)
    按損害賠償之請求，以實際上受有損害為構成要件，無損害
    即無賠償可言。本件原告並未證明其有受照護之必要，其請
    求賠償看護費用，自非可採等語作為抗辯，並聲明：原告之
    訴駁回；如受不利判決，願供擔保，請准宣告免為假執行。
丙、得心證之理由：
一、原告主張被告於96年2 月11日駕駛車牌號碼B9—5236號自用
    小客車，沿嘉義縣朴子市○○○道，由東往西方向行駛，於
    同日12時42分許，行經上開路段與太子路交岔路口，與由南
    往北方向行駛之原告機車相撞，原告因而人車倒地，並受有
    右足蹠骨骨折併關節脫臼、右足壓砸傷併皮膚壞死、及左足
    撕裂傷等之傷害乙節，為被告所不爭執，堪信為真實。被告
    雖辯稱其無過失云云。惟按汽車行駛時，駕駛人應注意車前
    狀況，並隨時採取必要之安全措施；行車速度，依速限標誌
    或標線之規定，無標誌或標線而劃設有車道線或行車分向線
    之道路，行車時速不得超過50公里；汽車行駛至交岔路口，
    其行進應遵守燈光號誌之指示，閃光黃燈表示「警告」，車
    輛行經閃光黃燈號誌交岔路口，應減速接近，注意安全，小
    心通過。道路交通安全規則第93條第1 項第1 款、第94條第
    3 項、第102 條第1 項第1 款，道路交通標誌標線號誌設置
    規則第211 條第1 項第1 款分別定有明文。被告駕駛自用小
    客車，於行經上開交岔路口時，理應知悉並注意上述交通安
    全規則，以防止危險發生，佐以被告係合法領有駕駛執照之
    人，業據交通事故調查報告表(二)記載明確（見嘉義縣警察局
    朴子分局嘉朴警偵字第0960023049號刑案偵查卷第12頁），
    是其對於應遵守上開規定自應知之甚稔；且依道路交通事故
    調查報告表(一)所載，本件交通事故發生時，天候晴、日間自
    然光線、路面乾燥、無缺陷、無障礙物、視距良好，被告並
    無不能注意之情事（見警偵卷第11頁），詎其竟疏未注意上
    開規定，於設有閃光黃燈之交叉路口，以時速近50公里之速
    度駛入，而未減速接近，因而肇事，致被告受傷，足見其確
    有違反上述交通安全規則致本件車禍發生至明。又本件事故
    經送臺灣省嘉雲區車輛行車事故鑑定委員會，鑑定意見亦認
    ：被告駕駛自用小客車，行經閃光黃燈號誌交岔路口，未減
    速接近，小心通過，為肇事次因；原告駕駛普通重機車，行
    經閃光紅燈號誌交岔路口，支線道左轉車未暫停讓幹線道直
    行車先行，為肇事主因。嗣經送臺灣省車輛行車事故覆議鑑
    定委員會鑑定，仍維持上開鑑定意見，此有臺灣省嘉雲區車
    輛行車事故鑑定委員會96年4 月25日嘉雲區960175案字鑑定
    意見書及臺灣省車輛行車事故覆議鑑定委員會96年7 月30日
    府覆議字第0966202234號函可佐（見臺灣嘉義地方法院檢察
    署96年度偵字第2275號過失傷害卷第12至13頁、本院96年度
    交易字第119 號過失傷害卷第16頁），足證被告確有前揭過
    失無疑。被告雖辯稱上開鑑定意見未考慮信賴原則云云，惟
    按汽車駕駛人雖可信賴其他參與交通之對方亦能遵守交通規
    則，同時為必要之注意，謹慎採取適當之行動，而對於不可
    知之對方違規行為並無預防之義務，然因對於違規行為所導
    致之危險，若屬已可預見，且依法律、契約、習慣、法理及
    日常生活經驗等，在不超越社會相當性之範圍應有注意之義
    務者，自仍有以一定之行為避免結果發生之義務。因此，關
    於他人之違規事實已極明顯，同時有充足之時間可採取適當
    之措施以避免發生交通事故之結果時，即不得以信賴他方定
    能遵守交通規則為由，以免除自己之責任。本件交通事故發
    生時，天候晴、日間自然光線、路面乾燥、無缺陷、無障礙
    物、視距良好，被告並無不能注意之情事，其於接近本件事
    故發生路口時，若依規定注意車前狀況並減速進入，當能發
    現原告之違規行為而採取適當之措施以避免本件事故之發生
    ，揆諸上開說明，被告即不得以信賴他方定能遵守交通規則
    為由，據以免除自己之責任。是被告辯稱其無過失云云，尚
    非可採。又原告因本件事故受有前揭傷害，已如前述，被告
    之過失行為與原告之受傷結果間，自具有相當因果關係。基
    上，原告主張被告因過失不法侵害其權利（身體權）乙節，
    自為可採。
二、按「因故意或過失，不法侵害他人之權利者，負損害賠償責
    任。」、「不法侵害他人之身體或健康者，對於被害人因此
    喪失或減少勞動能力或增加生活上之需要時，應負損害賠償
    責任。」、「不法侵害他人之身體、健康、名譽、自由、信
    用、隱私、貞操，或不法侵害其他人格法益而情節重大者，
    被害人雖非財產上之損害，亦得請求賠償相當之金額。」民
    法第184 條第1 項前段、第193 條第1 項、第195 條第1 項
    前段分別定有明文。本件被告因過失不法侵害原告之身體權
    ，茲認定原告所受損害如下：
  (一)醫療費用：原告主張其為治療所受上開傷害而支付醫療費用
    137,451 元乙節，固據提出醫療費用40紙、統一發票2 紙及
    收據3 紙為證（見附民卷第7 頁至第18頁、訴字卷第45頁至
    第55頁），惟上開費用支出，其中證明書費合計1,000 元（
    500 ＋200 ＋100 ＋50＋150）部 分非必要醫療費用，應予
    扣除。是應認原告所受本項損害金額為136,451 元。
  (二)看護費用：所謂增加生活上之需要，是指被害以前並無此需
    要，因為被害以後，始有支付此費用之必要者而言，又是否
    有此必要，應由權利人即原告負舉證之責任。本件原告雖主
    張其自受傷之日起2 年間均需人照護云云，但為被告所否認
    ，就此，原告僅提出診斷證明書為證，惟該證明書僅記載原
    告自96年2 月11日起至96年3 月10日止、96年4 月12日起至
    96年4 月18日止及96年4 月25日起至96年6 月2 日止3 度住
    院（下分稱第一次、第二次、第三次住院期間）及住院期間
    所施之手術，並原告因上開病情步行困難等語（見訴字卷第
    24頁），並未記載原告因上開病情需人全日照護等語，且查
    在原告第一次住院期間，原告於96年2 月11日到長庚醫院急
    診時，可獨立完成洗臉、洗手、刷牙、上廁所，可自行進出
    廁所，不會弄髒衣服，不論盆浴或淋浴均可獨立完成，使用
    或不使用輔助工具均可獨立行走50公尺以上，可自行上下樓
    梯，可自行穿脫衣服、鞋子及輔具，排便及尿均未失禁，直
    至96年2 月16日施行手術時，始由醫護人員告知術後不可下
    床並應有家屬隨時在旁照護等情，有原告之病歷可按（外放
    於上開刑事卷宗），足認在第一次住院期間，原告需人照護
    期間係自96年年2 月16日至96年3 月10日止（共23天）；另
    原告於96年4 月12日第二次住院時，雖能步行及大部分自我
    照顧，但上廁所需人幫忙保持姿勢平衡、整理衣物，步行及
    上下樓梯需人稍微幫忙或口頭指導；於96年4 月18日出院時
    ，原告得維持有限之自我照顧，移位時需人稍微協助，上廁
    所需人協助保持平衡、整理衣物或使用衛生紙，無法行走等
    情，亦有病歷資料可按，應認原告在第二次住院期（共7 天
    ）間需人全日照護；再查在第三次住院時，雖能步行及大部
    分自我照顧，但步行及上下樓梯需人稍微幫忙或口頭指導，
    至96年5 月30日，原告已能步行及維持輕度工作，能獨立在
    合理時間內完成進食、洗臉、洗手、上廁所，不論使用輔具
    與否，均可獨立行走50公尺以上，能自行上下樓梯，可以自
    行穿脫衣服、鞋子，僅洗澡需人幫忙等情，亦有病歷資料可
    佐，是應認原告在第三次住院期間，自96年5 月30日起即無
    須他人照護，其需人照護期間為自96年4 月25日起至96年5
    月29日止（共35天）；此外原告並未舉證證明其在各該次住
    院間（即96年3 月11日起至96年4 月11日止、96年4 月19日
    起至96年4 月24日止）及96年6 月2 日出院後仍須人照護之
    必要，應認原告因受前揭傷害需人照護之期間（日數）共65
    天，又原告主張每日受有相當於1,000 元照護費用之損害乙
    節，尚稱適當，是則原告於本項所受損害金額為65,000元，
    原告之主張超過上開範圍者，不能採信。
  (三)勞動能力減少之損害：被告雖辯稱原告已年滿65歲，應無工
    作能力云云，惟我國公務人員退休法第5 條第1 項第1 款關
    於公務人員年滿65歲且任職5 年以上時應命令退休，及勞動
    基準法第54條第1 項第1 款關於勞工年滿60歲時，雇主得強
    制其退休等規定，均係指各該人員達一定條件（年齡）時，
    應命其退休或得強制其退休而已，並非指各該人員已無工作
    之能力，被告所辯顯不足採。原告主張其係用小型農耕機從
    事代耕工作乙節，業據證人侯正男、侯國賜於本院審理時到
    院證述屬實，堪信為真實。另原告因受上開傷害，三度住院
    ，且致步行困難，預計半年後走路仍會跛足，需長期使用助
    行器，並長期復健等情，有診斷證明書可按，是原告主張其
    因受有上開傷害致2 年間不能工作乙節，應為可採。惟原告
    主張其每月收入在3 萬元以上乙節，並未舉證證明，已難採
    信，且原告既是從事代耕工作，其工作自屬季節性工作，證
    人侯正男僅證稱略以：原告曾為我和侯國賜代耕等語，證人
    侯國賜雖證稱：原告還替很多人代耕等語（見訴字卷第38頁
    至第40頁），但原告並未進一步舉證證明其究竟尚為何人代
    耕，及其報酬若干等事舉證證明，且該項舉證應非困難，則
    原告主張按調整前基本工資每月15,840元計算損害，尚屬無
    據。查本件原告於95年度為台南區農業改良場朴子分場工作
    ，領取報酬11,700元乙節，業據提出各類所得扣繳暨免扣繳
    憑單為證，堪信為真實；另原告為證人侯國賜代耕1 甲地，
    代價為每分地400 元乙節，亦據侯國賜證述在卷（見訴字卷
    第40頁），是原告因此取得之報酬為4,000 元（400 ×10）
    ，另原告為證人侯正男代耕2 甲多〔依證人提出基本資料，
    其農地面積為1.87367 公頃，換算為1.93179 甲〕之農地，
    代價亦為每分地400 元等情，亦據證人侯正男證述屬實，是
    應認原告因此取得之報酬為8,000 元（400 ×20），此外原
    告既未舉證證明其另為何人代耕如何面積之農地，本院認為
    僅可認定原告每年代耕農地之所得為23,700元，原告不能工
    作之2 年間所受損害為47,400元（23,700×2）。 原告之主
    張超過上開範圍部分，不能採。
  (四)精神慰撫金：原告因受前揭傷害，其右下肢功能減損即右足
    盤遺存永久性關節退化及變形與踝關節僵硬，第一關節（即
    踝關節）機能喪失，而無法完全支撐體重，並須使用柺杖助
    行等情，業據長庚醫院函覆本院刑事庭在案（見本院96年度
    交易第119 號卷第42頁），是原告主張其受有身體上及精神
    上之苦痛乙節，應為可採。次查原告不識字，從事農耕等情
    ，業據原告陳述在卷，被告亦不爭執，且原告有數筆土地（
    田賦），其總資產達7,485,400 元乙節，亦有稅務電子閘門
    財產所得調件明細表附卷可稽（見訴字卷第30頁至第31頁）
    ，被告為高中畢業，現任軍職（見上開刑事交易字卷第61頁
    ），其95年度股利所得為2,088 元，投資金額為11,400元（
    見訴字卷第32頁至第33頁）。本院斟酌本件侵權行為之態樣
    、原告所受傷害之狀況及兩造之學歷、經歷（職業）、經濟
    狀況等一切情事，認原告所得請求之精神慰撫金以55萬元為
    適當，逾此範圍之請求，實屬過高，不能准許。
  (五)綜上，應認原告所受損害為798,851 元（136,451 ＋65,000
    ＋47,400＋550,000）。
三、次按「損害之發生或擴大，被害人與有過失者，法院得減輕
    賠償金額，或免除之。」民法第217 條第1 項定有明文。經
    查本件被告駕駛自用小客車，行經閃光黃燈號誌交岔路口，
    未減速接近，雖有過失，但原告駕駛普通重機車，行經閃光
    紅燈號誌交岔路口，支線道左轉車未暫停讓幹線道直行車先
    行，對於本件事故及原告所受損害之發生，亦與有過失。本
    院斟酌兩造之過失情狀，認原告與被告之過失比例各為75﹪
    與25﹪，爰依首揭規定減輕被告之賠償金額75﹪。準此，被
    告應賠償原告之金額為199,713 元〔798,851 ×（1 －0.75
    ）＝199,713 ，元以下四捨五入〕。惟原告已自認因本件車
    禍事故領取強制責任保險理賠金125,478 元（3,574 ＋
    121,904）， 依強制汽車責任保險法第32條規定，該保險給
    付視為被告損害賠償金額之一部分，應自原告請求賠償之金
    額內扣除之，扣除後，原告得請求被告賠償者為74,235元（
    199,713 －125,478）。
四、末按給付無確定期限者，債務人於債權人得請求給付時，經
    其催告而未為給付，自受催告時起，負遲延責任。其經債權
    人起訴而送達訴狀，或依督促程序送達支付命令，或為其他
    相類之行為者，與催告有同一之效力；遲延之債務，以支付
    金錢為標的者，債權人得請求依法定利率計算之遲延利息；
    應付利息之債務，其利率未經約定，亦無法律可據者，週年
    利率為百分之五，為民法第229 條第2 項、第233 條第1 項
    前段、第203 條所明定。本件係屬侵權行為損害賠償之債，
    屬給付無確定期限者，且係以支付金錢為標的，則依上揭法
    律規定，原告就被告應給付之上開金額，請求自刑事附帶民
    事訴訟起訴狀繕本送達之翌日即96年6 月21日起至清償日止
    ，按法定利率即週年利率5%計算之利息，自屬有據，逾此範
    圍之利息請求，於法無據，不能准許。
五、從而，原告依侵權行為之法律關係請求被告賠償74,235元，
    及自96年6 月21日起至清償日止，按週年利率5%計算之利息
    部分為有理由，應予准許；逾此範圍之請求，於法無據，不
    能准許。
六、本件判決所命被告給付之金額未逾50萬元，依民事訴訟法第
    389 條第1 項第5 款規定，應依職權宣告假執行，是就此部
    分，原告雖陳明願供擔保請求宣告假執行，惟應認其僅係促
    請本院為上開宣告假執行職權之發動而已，應由本院依職權
    為假執行之宣告，至被告部分，則由本院酌定相當擔保金額
    ，依聲請宣告被告如預供所定擔保金額，亦得免為假執行；
    原告其餘之訴既經駁回，其假執行之聲請已失所附麗，應併
    駁回之。
丁、訴訟費用負擔之依據：民事訴訟法第79條。
中    華    民    國    97    年    4     月    24    日
                  民事第一庭  法  官  林望民
以上正本係照原本作成
如對本判決上訴，須於判決送達後20日內向本院提出上訴狀
中    華    民    國    97    年    4     月    24    日
                              書記官  陳慶時


司法院資訊處製作；財團法人民間司法改革基金會備份。
